臺灣高等法院刑事判決
109年度上訴字第3307號
上  訴  人  臺灣宜蘭地方檢察署檢察官
被      告  游志文




上列上訴人因被告違反毒品危害防制條例案件，不服臺灣宜蘭地
方法院109年度訴字第122號，中華民國109年7月20日第一審判決
（起訴案號：臺灣宜蘭地方檢察署108年度毒偵字第698號），提
起上訴，本院判決如下：
    主  文
原判決撤銷。
本件公訴不受理。
    理  由
一、公訴意旨略以：被告游志文（下稱被告）前因施用毒品案件
    ，經依原審法院裁定送勒戒處所觀察、勒戒後，認無繼續施
    用毒品之傾向，於民國88年10月18日釋放出所，並由臺灣宜
    蘭地方檢察署檢察官以88年度偵字第3011號案件為不起訴處
    分確定。又因施用毒品案件，經依原審法院裁定送勒戒處所
    觀察、勒戒後，認有繼續施用毒品之傾向，再經同法院裁定
    令入戒治處所施以強制戒治，於92年10月14日執行完畢，而
    該次施用毒品犯行並經原審法院以91年度羅簡字第86號判決
    判處有期徒刑6月確定。詎仍不知悔改，又基於施用第1級毒
    品海洛因之犯意，於108年7月26日中午12時20分往前回溯26
    小時內某時，在不詳處所，施用海洛因1次。為警於108年7
    月26日上午6時22分前往其位於宜蘭縣○○鄉○○路0巷0號住處
    搜索，復經其同意後採尿送驗結果，檢出鴉片類嗎啡陽性反
    應，始查悉上情。因認被告涉犯毒品危害防制條例第10條第
    1項之施用第1級毒品罪嫌等語。
二、按起訴之程序違背規定者，應諭知不受理之判決，並得不經
    言詞辯論為之，刑事訴訟法第303條第1款、第307條分別定
    有明文。上述規定，依同法第364條規定，於第二審審判程
    序亦有準用。又刑事訴訟法第303條第1款規定所稱「案件有
    起訴之程序違背規定之情形者」，係指檢察官提起公訴之訴
    訟行為於程序上有違法律之規定而言，而提起公訴之訴訟行
    為是否於程序上有違法律規定，原則上固以起訴時所存在之
    事項及法律規定為判斷，惟檢察官起訴後始發生之情事變更
    事由，致法院不能為實體審理及判決者，亦屬「起訴之程序
    違背規定」。次按，施用第一、二級毒品為犯罪行為，毒品
    危害防制條例第10條設有處罰規定。故施用第一、二級毒品
    者，本應科以刑罰。惟基於刑事政策，對合於一定條件之施
    用者，依同法第20、24條等規定，係採「觀察、勒戒或強制
    戒治」與「附命完成戒癮治療緩起訴處分」等雙軌治療模式
    。而本次於109年7月15日修正施行之毒品危害防制條例第20
    條第3項及第23條第2項，雖僅將原條文之再犯期間由「5年
    」改為「3年」，惟鑑於將施用毒品者監禁於監獄內，僅能
    短期間防止其接觸毒品，因慣用毒品產生之「心癮」根本無
    法根除，並慮及毒品危害防制條例施行多年累積之戒毒經驗
    及實效，暨逐步擴充之醫療、戒癮機構、專業人力、社區支
    援系統等資源，尤以本次毒品危害防制條例第24條修正，擴
    大檢察官對施用毒品者附條件緩起訴處分之範圍，使其能視
    個案具體情形給予適當多元社區處遇。是本次修正後對於施
    用毒品者之思維，自應與時俱進，擺脫以往側重於「犯人」
    身分之處罰，著重其為「病患」之特質，並以「治療」疾病
    為出發點，重新評價前揭所謂「3年後再犯」之意義。因此
    ，上述所謂「3年後再犯」，只要本次再犯（不論修正施行
    前、後）距最近1次觀察、勒戒或強制戒治執行完畢釋放，
    已逾3年者，即該當之，不因其間有無犯第10條之罪經起訴
    、判刑或執行而受影響，應由檢察官循上開雙軌治療模式，
    為合義務之裁量處置（最高法院109年度台上大字第3826號
    裁定、109年度台上字第3826號刑事判決意旨參照）。
三、經查：被告前因施用毒品案件，經依原審法院88年毒聲字第
    698號裁定送勒戒處所觀察、勒戒後，嗣因認無繼續施用毒
    品之傾向，於88年10月18日釋放出所，並由臺灣宜蘭地方檢
    察署檢察官以88年度偵字第3011號案件為不起訴處分確定。
    又因施用毒品案件，經依原審法院91年毒聲字第198號裁定
    送勒戒處所觀察、勒戒後，認有繼續施用毒品之傾向，再經
    同法院91年毒聲字第263號裁定令入戒治處所施以強制戒治
    ，於92年10月14日執行完畢，而該次施用毒品犯行並經原審
    法院以91年度羅簡字第86號判決判處有期徒刑6月確定。其
    後被告雖又因多次涉犯施用毒品案件，並經判刑確定而執行
    ，卻未再受裁定執行觀察、勒戒等情，有本院被告前案紀錄
    表在卷可考（見本院卷第25至55頁）。而被告所犯本件於10
    8年7月26日中午12時20分往前回溯26小時內某時，在不詳處
    所，施用第一級毒品海洛因1次之犯行，距其上開觀察、勒
    戒及強制戒治執行完畢之日已逾3年，則如前所述，本案即
    應由檢察官循雙軌治療模式為選擇裁量處置。檢察官雖依修
    正前之規定提起公訴，然因情事變更，法院無從替代檢察官
    為上開合義務性之裁量處遇，應認本件起訴程序違背規定，
    且無從補正。是以原審未適用修正後之新法規定，而對被告
    施用第一級毒品之本次犯行諭知有罪之實體判決，自有未恰
    。檢察官上訴意旨指摘原審判決未依新法規定先經觀察、勒
    戒而遽予科刑，於法有違乙節，核屬有據，原判決之認定既
    有可議，自應由本院將原判決予以撤銷，改諭知公訴不受理
    之判決如主文第2項所示，並不經言詞辯論為之。
據上論斷，應依刑事訴訟法第369條第1項前段、第364條、第303
條第1款、第307條，判決如主文。
中　　華　　民　　國　　109 　年　　12　　月　　16　　日
                  刑事第十一庭  審判長法　官  周煙平
                                      法　官  連育群
                                      法　官  吳炳桂
以上正本證明與原本無異。
如不服本判決，應於收受送達後20日內向本院提出上訴書狀，其
未敘述上訴之理由者並得於提起上訴後20日內向本院補提理由書
（均須按他造當事人之人數附繕本）「切勿逕送上級法院」。
                                      書記官  劉育君
中　　華　　民　　國　　109 　年　　12　　月　　16　　日